臺灣臺東地方法院民事裁定
 111年度家他字第25號
聲  請  人  林素美

相  對  人  張璟儒

關  係  人  張喜滿
上列聲請人與相對人間請求停止親權事件（110年度家非調字第1
39號及111年度家調裁字第1號），前經本院准予非訟救助後（11
0年度家救字第64號）程序終結，本院依職權確定程序費用額，
茲裁定如下：
    主  文
相對人應向本院繳納之程序費用額，如本院111年度家調裁字第1
號裁定主文第3項所示為新臺幣1,000元。
    理  由
一、本案請求經准予非訟救助後程序終結：
    聲請人林素美與相對人張璟儒間請求停止相對人對於關係人
    張喜滿之親權事件，前經本院110年度家救字第64號裁定准
    予非訟救助，並經本院以110年度家非調字第139號受理調解
    後，以111年度家調裁字第1號裁定確定而終結程序（見本院
    卷附民事裁定書）。
二、本件適用之法律：
(一)經准予訴訟救助者，於終局判決確定或訴訟不經裁判而終結
    後，第一審受訴法院應依職權以裁定確定訴訟費用額，向應
    負擔訴訟費用之當事人徵收之；其因訴訟救助暫免而應由受
    救助人負擔之訴訟費用，並得向具保證書人為強制執行，民
    事訴訟法第114條第1項定有明文。
(二)又非訟事件法雖然並未見關於訴訟救助之規定，惟因非訟事
    件並非無庸徵收任何費用（參非訟事件法第13條以下規定）
    ，且非訟程序之關係人（主要為聲請人）亦可能無資力支出
    程序費用（例如非訟事件法第13條及第14條所規定之裁判費
    ），故民事訴訟法基於保護貧困者（參民事訴訟法第107條
    立法理由）之立法目的所設之訴訟救助制度，亦應類推適用
    於一般及家事非訟事件。況且，如由法律扶助法第63條亦肯
    定經准許法律扶助之無資力者得於非訟程序中向法院聲請救
    助之規定觀之，亦顯見立法者已肯定非訟事件亦應類推適用
    民事訴訟法關於訴訟救助之規定（相同結論，參最高法院10
    1年度第7次民事庭會議決議）【註1】。
三、相對人應向本院繳納之程序費用額：　
(一)依法應由關係人負擔費用者，法院裁定命關係人負擔時，應
    一併確定其數額。對於費用之裁定，得為執行名義，非訟事
    件法第24條第1項及第28條定有明文。而上開規定，依家事
    事件法第97條之規定，亦準用於家事非訟事件。
(二)故本院111年度家調裁字第1號裁定既然已於主文第3項確定
    相對人應負擔之程序費用額，依家事事件法第97條準用非訟
    事件法第24條第1項及第28條之規定，並類推適用民事訴訟
    法第114條第1項之規定，本院自得依上開關於程序費用之確
    定裁定向相對人徵收，並得強制執行，應無另依職權以裁定
    確定程序費用額之必要【註2】。從而，本件自無庸另以裁
    定確定相對人應向本院繳納之程序費用額，而僅於裁定主文
    重申本院111年度家調裁字第1號裁定主文第3項關於程序費
    用負擔之意旨。　　　
中　　華　　民　　國　　111 　年　　4 　　月　　21　　日
                  家事法庭  法　官　簡大倫
以上正本證明與原本無異。
如不服本裁定應於送達後10日內向本院提出抗告狀。
中　　華　　民　　國　　111 　年　　4 　　月　　22　　日
                            書記官  江佳蓉
【註】
至於法律扶助法第63條規定：「經分會准許法律扶助之無資力者
，其於訴訟或非訟程序中，向法院聲請訴訟救助時，除顯無理由
者外，應准予訴訟救助，不受民事訴訟法第108條規定之限制。
」未見「非訟救助」一語，應係立法疏漏。
【註2】
一、雖然有見解認為當事人聲請訴訟（或非訟）救助之事件，如
    法院已於裁判中具體確定其費用額及應負擔之人者，於該裁
    判確定後，第一審受訴法院仍須依（或類推適用）民事訴訟
    法第114條第1項規定，再依職權以裁定確定訴訟（或程序）
    費用額，避免第一審受訴法院無法依僅宣示何人負擔及數額
    之訴訟（或程序）費用裁判，向應負擔訴訟（或程序）費用
    之人聲請強制執行（參臺灣高等法院暨所屬法院101年法律
    座談會民事類提案第35 號甲說及審查意見與研討結果）。
    惟：
(一)民事訴訟法第114條第1項之規定原為：「因訴訟救助暫免之
    審判費用，得向負擔訴訟費用之他造徵收之。」其立法理由
    謂：「查民訴律第163條理由謂訴訟救助人之相對人，若因
    確定裁判撤回訴訟或上訴、認諾與和解等事，應擔負訴訟費
    用者，國庫得向相對人直接徵收，為受救助人辦事之承發吏
    或律師，亦得向相對人直接請求償還辦公費及墊款，如此辦
    理，較為簡捷。國庫徵收費用及承發吏等請求償還費用之辦
    法，以簡易為貴，故得以受救助人所有之債務名義，為確定
    費用額之聲請，或為強制執行，免別作有執行力之債務名義
    …」顯見民事訴訟法第114條第1項之規定原即賦予國庫及代
    墊訴訟費用之受救助當事人，得持原裁判聲請強制執行（如
    原裁判已確定訴訟費用額），或於聲請確定訴訟費用額後聲
    請強制執行，無庸另行對應負擔訴訟費用之當事人起訴以取
    得執行名義。
(二)其後立法者基於「准予訴訟救助，僅於訴訟終結前有使受救
    助人暫免裁判費及其他應預納之訴訟費用之效力，至訴訟終
    結後此項暫免之費用，應如何向負擔訴訟費用之當事人徵收
    ，得否逕向具保證書人強制執行，第一項規定，尚有未盡…
    」遂於92年2月7日修正上開規定為：「經准予訴訟救助者，
    於終局判決確定或訴訟不經裁判而終結後，第一審受訴法院
    應依職權以裁定確定訴訟費用額，向應負擔訴訟費用之當事
    人徵收之；其因訴訟救助暫免而應由受救助人負擔之訴訟費
    用，並得向具保證書人為強制執行。」
(三)綜合上開修正前後之規定及其立法理由：
　⒈並參酌民事訴訟法第91條之規定原為：「法院未於訴訟費用
    之裁判確定其費用額者，第一審受訴法院於該裁判有執行力
    後，應依聲請並得依職權以裁定確定之。」
　⒉其後上開規定於92年2月7日修正為：「法院未於訴訟費用之
    裁判確定其費用額者，第一審受訴法院於該裁判有執行力後
    ，應依聲請以裁定確定之。」並於立法理由中敘明：「按本
    法於57年修正時，慮及法院未於訴訟費用之裁判中確定訴訟
    費用額，而負擔訴訟費用者，又係受救助之一造時，勢必因
    無人依本條之規定聲請法院確定訴訟費用額而陷於不能執行
    之狀態，為補救舊法之缺漏，故增加法院『得依職權裁定確
    定之』之規定。惟因條文文字欠明，易滋疑義，且關於經准
    予訴訟救助暫免繳納之費用如何徵收，已修正第114條第1項
    規定，本條第1項『並得依職權』之規定，即無重複規定之必
    要，爰予以刪除…。」
　⒊顯見民事訴訟法第91條第1項及第114條第1項係配套修正之規
    定，且僅法院未於訴訟費用之裁判確定其費用額之案件，第
    一審受訴法院方應依職權以裁定確定訴訟費用額，並非所有
    曾經法院裁定准予訴訟救助之案件，均須依民事訴訟法第11
    4條第1項之規定確定訴訟費用額，否則此無異要求第一審受
    訴法院就同一事項再為重複裁定，而與程序法上追求公益維
    護層面之程序經濟原則有違（相同結論，參臺灣高等法院暨
    所屬法院101年法律座談會民事類提案第35號乙說）。
　⒋至於或有見解認為第一審受訴法院依民事訴訟法第114條第1
    項之規定確定訴訟（或程序）費用額時，既應類推適用同法
    第91條第3項之規定，加給自裁定送達翌日起，按法定利率
    計算之利息（參臺灣高等法院暨所屬法院94年法律座談會民
    事類提案第34號問題二甲說、審查意見及研討結果。），則
    要求第一審受訴法院於已有確定訴訟（或程序）費用額裁判
    之案件終結後，再依民事訴訟法第114條第1項之規定依職權
    為確定訴訟（或程序）費用額之裁判，並非毫無實益。惟：
　⑴民事訴訟法第91條既然係立法者針對聲請確定訴訟費用額之
    程序所為之規定（見前揭立法理由），且於一併修正民事訴
    訟法第114條時並未設有準用之規定，顯見立法者已有意排
    除適用（針對民事訴訟法第436條之19第1項關於小額訴訟事
    件確定訴訟費用額之裁判，相同結論參臺灣高等法院暨所屬
    法院94年法律座談會民事類提案第44號乙說、審查意見及研
    討結果）。
　⑵則能否無視上開立法意旨，而逕行將民事訴訟法第91條第3項
    之規定類推適用於第114條第1項之程序，實非無疑。